ACORDAO-COMPLETO-2445809

ACÓRDÃO 3248/2020 ATA 46/2020 - PLENÁRIO

VISTOS, relatados e discutidos estes autos de representação formulada por equipe de fiscalização da Secretaria de Fiscalização de Infraestrutura Rodoviária e de Aviação Civil do TCU (SeinfraRodoviaAviação) acerca de indícios de irregularidade na alteração contratual para inclusão de novas obras e serviços no contrato de concessão da BR-163/MT, o qual se originou do Edital 3/2013 e foi firmado pela Agência Nacional de Transportes Terrestres (ANTT) com a Concessionária Rota do Oeste S.A. (CRO) .
ACORDAM os Ministros do Tribunal de Contas da União, reunidos em Sessão Plenária, ante as razões expostas pelo relator, em: 
9.1. com fundamento no art. 276, caput e § 1º, do Regimento Interno do TCU, referendar a medida cautelar concedida pelo relator em 1º de dezembro de 2020, por meio do despacho contido na peça 88 destes autos, transcrito no relatório que precede este acórdão, bem como as providências acessórias constantes no mencionado despacho; 
9.2. dar ciência deste acórdão à Agência Nacional de Transportes Terrestres (ANTT) e à Concessionária Rota do Oeste S.A. (CRO) , informando que o teor integral desta deliberação será disponibilizado no endereço eletrônico www.tcu.gov.br/acordaos e que o acesso às demais peças processuais poderá ser obtido no endereço eletrônico www.tcu.gov.br, opção "vista eletrônica";
9.3. restituir o processo à Secretaria de Fiscalização de Infraestrutura Rodoviária e de Aviação Civil do TCU (SeinfraRodoviaAviação) , para as providências cabíveis.

Referendo de medida cautelar concedida em processo de representação sobre possíveis irregularidades ocorridas na ANTT, relacionadas a inclusão de novas obras e serviços no contrato de concessão da BR-163/MT.

Agência Nacional de Transportes Terrestres.

3. Interessados/Responsáveis:
3.1. Interessados: Agência Nacional de Transportes Terrestres (04.898.488/0001-77); Concessionaria Rota do Oeste S.A. (19.521.322/0001-04).

13.1. Ministros presentes: José Mucio Monteiro (Presidente), Walton Alencar Rodrigues, Benjamin Zymler, Augusto Nardes (Relator), Raimundo Carreiro, Ana Arraes, Bruno Dantas e Vital do Rêgo.
13.2. Ministros-Substitutos presentes: Augusto Sherman Cavalcanti, Marcos Bemquerer Costa, André Luís de Carvalho e Weder de Oliveira.

Concessionária Rota do Oeste S.A

AUGUSTO NARDES

Adoto como relatório, com os ajustes de forma e de numeração que considero necessários, o despacho constante da peça 88, que fundamentou a concessão da medida cautelar ora em apreciação e as outras medidas constantes do mencionado expediente:
	"Cuidam os autos de representação formulada por equipe de fiscalização da Secretaria de Fiscalização de Infraestrutura Rodoviária e de Aviação Civil do TCU (SeinfraRodoviaAviação) acerca de indícios de irregularidade na alteração contratual para inclusão de novas obras e serviços no contrato de concessão da BR-163/MT, o qual se originou do Edital 3/2013 e foi firmado pela Agência Nacional de Transportes Terrestres (ANTT) com a Concessionária Rota do Oeste S.A. (CRO) .
2.	Referido contrato de concessão, assinado em 12/3/2014 (peça 2) , transfere à CRO a exploração da infraestrutura e a obrigação de prestação de serviços para a ampliação da capacidade e a manutenção de nível de serviço do sistema rodoviário composto por 822,8 km na BR-163/MT e por 28,1 km na rodovia MT-407 (extensão total da concessão de 850,9 km) . A discriminação dos trechos rodoviários que compõem a concessão se encontra no Apêndice A do Programa de Exploração Rodoviária - PER (peça 1, p. 86-88) .
3.	Quando da modelagem da concessão, previu-se que parte desse sistema rodoviário estaria em obras de duplicação a cargo do Departamento Nacional de Infraestrutura de Transportes (Dnit) , com prazo de conclusão até o 60º mês (5 anos) do contrato de concessão (Apêndice D do PER, peça 1, p. 92-93) . Segundo previsto na cláusula 10.5 do contrato de concessão (peça 2, p. 23-24) , esses trechos seriam recepcionados pela concessionária ao término do prazo de duplicação, nos termos do procedimento estabelecido na cláusula 10.5.4. Na eventualidade de a concessionária ser instada a executar total ou parcialmente as obras listadas no Apêndice D, em decorrência de alguma situação imprevista, estabeleceu-se na cláusula 10.5.2 a metodologia aplicável para a recomposição do equilíbrio econômico-financeiro do contrato de concessão.
4.	Pela pertinência, transcrevo cláusulas do contrato de concessão da BR-163/MT (peça 2) que alicerçam as análises destes autos:
10.5 Obras executadas pelo DNIT
10.5.1 A execução das obras listadas no Apêndice D do PER são de responsabilidade do Dnit, sendo transferidas à Concessionária juntamente com os demais bens integrantes do respectivo subtrecho, após sua conclusão total ou parcial.
10.5.2 Caso a Concessionária seja instada a realizar as obras listadas no Apêndice D do PER, total ou parcialmente, o equilíbrio econômico-financeiro do Contrato será recomposto de acordo com os termos das subcláusulas 22.3.1 (ii) e 22.5.
 (...) 
10.5.4 Quando da transferência total ou parcial das obras de que trata a subcláusula 10.5.1, à Concessionária, esta terá 30 (trinta) dias para encaminhar à ANTT documento de recebimento provisório, onde deverão ser apontadas:
 (i) Todas as inconsistências entre a obra e seu projeto;
 (ii) Todas as inconsistências observadas em relação ao atendimento dos seguintes Parâmetros de Desempenho:
 (a) Irregularidade longitudinal máxima exigida no item 3.1.1 do PER para o 60º (sexagésimo) mês da Concessão;
 (b) Deflexão característica (Dc) exigida no item 3.1.1 do PER para o 60º (sexagésimo) mês da Concessão.
 (...) 
22 Recomposição do Equilíbrio Econômico-Financeiro
 (...) 
22.3 Meios para a Recomposição
22.3.1 Ao final do procedimento indicado na subcláusula anterior, caso a recomposição tenha sido julgada cabível, a ANTT deverá adotar a seu exclusivo critério, uma ou mais formas de recomposição que julgar adequadas, incluindo, mas não se limitando a:
 (...) 
 (ii) pagamento à Concessionária, pelo Poder Concedente, de valor correspondente aos investimentos, custos ou despesas adicionais com os quais tenham concorrido ou de valor equivalente à perda de receita efetivamente advinda, levando-se em consideração os efeitos calculados dentro do próprio Fluxo de Caixa Marginal;
 (...) 
22.5 Fluxo de Caixa Marginal
22.5.1 O processo de recomposição de evento não sujeito a aplicação do Fator D e do Fator C será sempre realizado de forma que seja nulo o valor presente líquido do Fluxo de Caixa Marginal projetado em razão do evento que ensejou a recomposição, nos termos de regulamentação específica.
II
5.	As irregularidades apontadas pela equipe de fiscalização representante dizem respeito à aditivação do contrato de concessão para a inclusão de obras e serviços, as quais foram agrupadas em quatro parcelas de acordo com o tratamento dado, nos termos listados a seguir:
5.1.	Trecho de 108,2 km (km 353,5 - km 461,7, correspondente ao subtrecho 3 do Dnit) - assunção definitiva do segmento pela concessionária, que ficou incumbida da conservação, restauração e duplicação do trecho (viabilizada pela aprovação da Resolução 4.811/2015, peça 5; segundo termo aditivo - 2º TA, peça 6) ;
5.2.	Trecho de 174,1 km (km 130,2 - km 261,9; km 278,9 - km 321,3, correspondente aos subtrechos 1 e 2 do Dnit) - serviços de conservação pelo prazo de nove meses (viabilizada pela aprovação da Resolução 4.811/2015, peça 5; terceiro termo aditivo - 3º TA, peça 7) ;
5.3.	Travessias urbanas de Rondonópolis/MT (km 125,2 - km 130,2) , Nova Mutum/MT (km 592,9 - km 600,7) e Sorriso/MT (km 746,0 - km 760,0) , todas constantes do segundo termo aditivo - 2º TA, peça 6 (viabilizadas pela aprovação da Resolução 4.811/2015, peça 5) ;
5.4.	Duplicação, implantação de vias marginais, manutenção e conservação de trecho de 2,3 km (km 117,6 - km 119,9) (Nota Técnica 30/2014/GEINV/SUINF, peça 8; viabilizada pela aprovação da Resolução 4.407/2014, peça 9) .
6.	Conforme bem delineado no histórico constante da instrução da unidade técnica especializada de peça 72, ao serem acrescentadas novas atribuições à CRO, não previstas no contrato inicialmente celebrado, a ANTT permitiu a configuração dos seguintes indícios de irregularidades graves:
	i) alteração substancial das condições efetivas da proposta (art. 37, inciso XXI, da Constituição Federal; art. 58, inciso I, § 2º, art. 65, inciso II, alínea 'd', art. 124; todos da Lei 8.666/1993; art. 9º, § 4º, da Lei 8.987/1995) , em razão da superavaliação dos novos investimentos;
	ii) inclusão de obras sem os respectivos projetos de engenharia (art. 6º, X, art. 7º, art. 124, todos da Lei 8.666/1993; art. 14, art. 22, da Resolução ANTT 1.187/2005; art. 3º, da Resolução ANTT 3.651/2011) , mediante utilização de custos médios gerenciais do Dnit;
	iii) desvirtuamento da licitação (art. 37, inciso XXI; art. 175, caput; ambos da Constituição Federal; art. 14, da Lei 8.987/1995; art. 3º, 41, 55, inc. XI, 65, 124, todos da Lei 8.666/1993) ;
	iv) inclusão de serviços em duplicidade com obrigações estabelecidas contratualmente, acarretando desequilíbrio econômico-financeiro da avença em desfavor do usuário (art. 9º da Lei 8.987/1995) ;
	v) insuficiência de motivação para a inclusão de novos investimentos, em afronta ao art. 2º da Lei 9.784/1999.
7.	Os dois primeiros indícios foram apontados com relação a todos os trechos investigados. O desvirtuamento da licitação foi relacionado somente ao trecho de 108,2 km. A inclusão de serviços em duplicidade referiu-se às travessias urbanas. A insuficiência de motivação foi apontada exclusivamente em relação à inclusão e permanência dos investimentos sobre o trecho de 2,3 km.
III
8.	Em razão desses indícios de irregularidades, realizaram-se oitivas da ANTT e da CRO.
9.	Ao realizar o exame técnico das respostas oferecidas pela concessionária e pela agência reguladora, a SeinfraRodoviaAviação concluiu, in verbis:
Trecho 108,2 km (km 353,5 ao 461,7) 
Verificou-se, nesta instrução, que a transferência do trecho 108,2 km para a concessionária, pouco depois da celebração do contrato de concessão, foi uma decisão contrária aos termos do instrumento convocatório e do contrato celebrado (assunção prematura somente poderia ser viabilizada mediante pagamento à concessionária pelo poder concedente) , que provocou notável desvirtuamento da licitação (irregularidade 'iii') , materializado em um incremento de 37,387% da TBP (parcialmente repassado às tarifas de pedágio) , cujo ônus foi indevidamente atribuído aos usuários da rodovia.
Nessas tratativas, o poder concedente negligenciou os preços de mercado (propostas vencedoras do Edital 111/2015-11) para a duplicação e restauração do segmento (R$ 410.545.000,00 - ref. maio/14) , em prol da contratação da concessionária por valores 2,3 vezes maiores (R$ 939.753.734,14 - ref. maio/14) , que seriam integralmente imputados aos usuários, via aumento de tarifas, ao arrepio das cláusulas contratuais aplicáveis (irregularidade 'i') .
Tais valores, comprovadamente muito superiores àqueles obtidos no mercado para as intervenções no trecho 108,2 km, não foram aferidos a partir de projetos executivos aprovados pela ANTT (irregularidade 'ii') , como exigem os normativos que tratam da matéria, mas irregularmente estimados com base em metodologia paramétrica (CMG) inaplicável ao caso concreto.
Apesar de ter assumido o trecho 108,2 km por ocasião da aprovação da Resolução ANTT nº 4.811/2015 (26/8/2015) , a concessionária não levou adiante suas atribuições relacionadas à duplicação do segmento. Nem mesmo a etapa de elaboração de projetos chegou a ser cumprida, o que levou a ANTT a retirar da tarifa a rubrica destinada a tal atividade e a suspender os efeitos financeiros concernentes às obras de duplicação do trecho.
Em contrapartida, os segmentos do Apêndice D do PER (subtrechos com obras de duplicação a serem executadas pelo Dnit) que foram mantidos com a autarquia, como previa inicialmente o contrato, já atingiram um percentual de 74,1% de execução até agosto de 2018, em termos de valores medidos acumulados.
Destarte, o contrato de concessão (iniciado em 21/3/2014) chegará, em breve, ao final do quinto ano de vigência, marco temporal do término das duplicações, com grande parte das obras a cargo do Dnit finalizadas, porém com atuação incipiente da CRO e sem que as obras de duplicação tenham sido iniciadas no trecho 108,2 km.
Ainda que o poder público venha a reassumir a duplicação do segmento (o que demandará o refazimento de estudos e novo procedimento licitatório) , já que a concessionária não demonstrou capacidade nem mesmo de entregar o pacote de obras inicialmente contratado, ao confiar a duplicação à concessionária (contrariando o instrumento convocatório, sem projetos, por valores superiores aos de mercado e apostando na capacidade de financiamento da empresa) a ANTT causou inegável prejuízo aos usuários (ainda que os efeitos financeiros das obras de duplicação não tenham sido aplicados às tarifas de pedágio) , privados que foram da duplicação do segmento, que poderia ter se iniciado desde meados de 2015, caso as empresas vencedoras do certame tivessem sido convocadas para assinar os respectivos contratos, cuja retomada poderá levar anos.
Logo, cabe determinar a anulação das cláusulas contratuais e dos itens da Resolução ANTT nº 4.811/2015 que versam sobre a assunção das obras de duplicação do trecho 108,2 km pela concessionária, sem prejuízo da realização das audiências dos responsáveis.
Por outro lado, a partir da aprovação da Resolução ANTT nº 4.811/2015 (26/8/2015) , a concessionária assumiu todos os encargos relativos à manutenção (recuperação + conservação) da pista existente no segmento 108,2 km, sendo que a recuperação deve estar concluída até o final do quinto ano de concessão (20/3/2019) . Para tanto, a ANTT inseriu no contrato de concessão investimentos no montante de R$ 179.827.008,28 (recuperação + projetos + supervisão e gerenciamento + conservação) , cujo impacto na tarifa ocorre desde o início da cobrança de pedágio.
Ocorre que a inclusão desses investimentos seguiu rito irregular, pois o projeto a partir do qual as quantidades de serviços pudessem ser quantificadas, devidamente orçadas e posteriormente fiscalizadas, apesar de pago, não foi apresentado pela CRO e analisado pela ANTT. 
Assim sendo, embora não se possa negar que a concessionária assumiu um ônus adicional com a manutenção do trecho 108,2 km (que seria assumido a partir de março de 2019, caso a Resolução ANTT nº 4.811/2015 não tivesse sido aprovada) , esse encargo, não previsto inicialmente, nunca foi efetivamente quantificado, mas superestimado com base nos CMG em relação aos valores obtidos na licitação conduzida pelo Dnit.
Em vista das ilegalidades que pairam sobre os investimentos na recuperação do trecho 108,2 km (ausência de projetos, estimativas indevidas de valor, possível inexecução da restauração em razão da ausência da duplicação) , cabe remover da tarifa de pedágio os efeitos financeiros dos investimentos até que os encargos efetivamente incorridos pela concessionária sejam devidamente avaliados, a partir de projetos aprovados pela ANTT, cuja implantação seja atestada em campo. Além dessas providências, há que se realizar a audiência dos responsáveis pelas irregularidades verificadas.
Trecho 174,1 km (km 130,2 ao 261,9 e km 278,9 ao 321,3) 
Constatou-se, nesta instrução, que a ANTT contratou a CRO para que realizasse serviços de recuperação funcional no trecho 174,1 km, ao longo de nove meses, razão pela qual incluiu, no contrato de concessão da BR-163/MT, investimentos no valor de R$ 36.488.093,46, cujos efeitos financeiros foram repassados para a tarifa desde o início da cobrança do pedágio.
Restou esclarecido que intervenções dessa natureza jamais poderiam ter sido inseridas no contrato de concessão sem os respectivos projetos executivos (irregularidade 'ii') , a partir dos quais as quantidades de serviços pudessem ser avaliadas, quantificadas, devidamente orçadas e depois fiscalizadas, de forma que a utilização de CMG em detrimento da exigência de projetos (os quais foram pagos pelo poder concedente) configurou irregularidade grave.
Detectou-se, nesta instrução, que as condições do segmento eram consideradas 'razoáveis a boas' quando a ANTT se decidiu pela contratação da CRO para realizar os serviços de recuperação funcional no trecho 174,1 km e, outrossim, que o Dnit contava com contratos de conservação vigentes, de modo que não procedem as alegações relacionadas à urgência para que os investimentos fossem incluídos sem projetos.
Observou-se, também, que mesmo que a utilização dos CMG tivesse alguma congruência ou legitimidade, a estimativa com base no Crema 1ª Etapa teria que resultar em compromisso da CRO com a manutenção dos parâmetros de desempenho no 'Trecho 174,1 km' ao longo de 24 meses, de maneira análoga ao exigido pelo Dnit de suas contratadas, e não somente pelo prazo de nove meses, como prevaleceu na celebração do termo aditivo, resultando em uma contratação 2,67 vezes mais onerosa (irregularidade 'iii') do que aquela admitida, para fins de planejamento do Crema 1ª Etapa, pela autarquia rodoviária federal. 
A despeito da inclusão de vultosos valores no contrato de concessão da BR-163/MT para que a CRO supostamente realizasse a 'recuperação funcional' do trecho 174,1 km, a ANTT verificou que os serviços estavam sendo executados, ao menos em parte, pelo Dnit. Em vista disso, dezesseis meses depois da celebração do terceiro termo aditivo, o poder concedente não tinha conseguido alcançar 'a definição correta do que foi executado pela concessionária'. 
Em vista das ilegalidades que pairam sobre os investimentos no trecho 174,1 km (ausência de projetos, estimativas indevidas de valor, indícios de sobreposição de objeto e indefinição quanto aos serviços executados pela CRO) , cabe remover da tarifa de pedágio os efeitos financeiros dos investimentos até que os encargos, eventualmente incorridos pela concessionária, sejam minuciosamente avaliados, a partir de projetos devidamente aprovados, cuja implantação seja atestada em campo e confrontada com os serviços prestados pelo Dnit (fiscalização conjunta) . Além dessas providências, há que se realizar a audiência dos responsáveis pelas irregularidades verificadas.
Travessias urbanas
No que tange às travessias urbanas, a previsão contratual era de que fossem assumidas pela concessionária desde o início do contrato de concessão, de sorte que a concessão de incremento tarifário para a conservação, até o quinto ano de vigência, das travessias urbanas (R$ 8.354.915,55) , em duplicidade com obrigações estabelecidas contratualmente, foi medida que provocou desequilíbrio econômico-financeiro da avença em desfavor do usuário (irregularidade 'iv') , como reconheceu a ANTT em sua manifestação, que foi revertido depois da atuação do Tribunal.
Caberia à concessionária realizar todas as adequações necessárias nas travessias sem qualquer direito a reequilíbrio econômico-financeiro, não fosse por esclarecimento prestado aos licitantes, que indicou que o atraso na transferência das travessias à concessionária ensejaria a aplicação dos itens (i) e (ii) da subcláusula 10.5.4 do contrato.
Por essa razão, apenas as inconsistências entre as obras realizadas pelo poder público e o respectivo projeto, assim como eventual desempenho inferior ao previsto em contrato para dois parâmetros de desempenho do pavimento (irregularidade longitudinal e deflexão característica) poderiam ensejar algum tipo de reequilíbrio em favor da concessionária. 
Em vista disso, qualquer pleito de reequilíbrio da concessionária em relação às travessias urbanas teria que indicar com precisão em que medida os itens 10.5.4 (i) e (ii) não foram atingidos e detalhar as intervenções projetadas para o atendimento, apresentando o orçamento relacionado a tais intervenções; além disso, as obras deveriam ter sido fiscalizadas pelo poder concedente para verificar se efetivamente foram implantadas consoante proposto pela empresa em seu projeto e respectivo orçamento.
Consequentemente, a ANTT de modo algum poderia ter permitido a inclusão de investimentos para a suposta adequação de travessias urbanas executadas pelo poder público, por valores (R$ 114.255.450,31) que não foram obtidos de projetos executivos aprovados pela ANTT (irregularidade 'ii') , como exigem os normativos que tratam da matéria, mas irregularmente estimados com base em metodologia paramétrica (CMG) inaplicável ao caso concreto.
Observou-se, também, que mesmo que a utilização dos CMG tivesse alguma congruência ou legitimidade, a estimativa feita com base nos custos de restauração implicaria considerar que travessias concluídas depois de celebrado o termo de arrolamento, em 21/3/2014, normalmente projetadas para durar ao menos dez anos, já estivessem em condições finais de ciclo de vida útil, em toda sua extensão, por ocasião da celebração do segundo termo aditivo, em 15/2/2016, ou logo depois de entregues.
No entanto, os dados apresentados pela concessionária revelaram um comportamento funcional (irregularidade longitudinal) e estrutural (deflexão característica) do pavimento similar àquele exigido da ANTT para pavimentos novos.
Um pavimento com tais característica poderia até demandar pequenas intervenções para a adequação aos parâmetros de desempenho previstos no contrato de concessão, mas jamais uma restauração integral, 'hipótese' que acabou prevalecendo na superestimativa de valor com base nos CMG (irregularidade 'iii') , que permitiu que os valores dos investimentos na suposta adequação das travessias se aproximassem dos valores conveniados empregados na execução das obras (R$ 131.032.216,84) .
Nesse sentido, os relatórios mensais de acompanhamento de obras da ANTT evidenciaram que a 'hipótese' de restauração integral jamais se concretizou, uma vez que a CRO executou intervenções pontuais e de pequena magnitude nas travessias urbanas, que carecem de objetiva quantificação.
Em vista das ilegalidades que pairam sobre os investimentos nas travessias urbanas (inobservância das subcláusulas 10.5.4 (i) e (ii) , ausência de projetos aprovados, estimativas indevidas de valor, incompatibilidade entre os serviços propostos e aqueles efetivamente executados pela CRO) , cabe remover da tarifa de pedágio os efeitos financeiros dos investimentos até que os encargos, eventualmente incorridos pela concessionária, sejam minuciosamente avaliados, a partir de projetos devidamente aprovados, cuja implantação seja atestada em campo. Além dessas providências, há que se realizar a audiência dos responsáveis pelas irregularidades verificadas.
Trecho 2,3 km (km 117,6 ao 119,9) 
Nesta instrução, verificou-se que as obras de duplicação do trecho 2,3 km, já contavam com estudos de viabilidade, projetos de engenharia e licenças ambientais, tendo sido, inclusive, licitadas previamente pelo Dnit (Edital 556/2013 - publicado em 19/12/2013 e revogado em 10/2/2014, com o advento da concessão) , informações que confirmaram a inexistência de fato superveniente à concessão da BR-163/MT para a inclusão de obras, apenas dois meses depois de iniciado o contrato da CRO, que poderiam ter sido previstas no PER e regularmente licitadas.
Constatou-se, também, a insubsistência das demais justificativas que indicavam que as obras seriam feitas concomitantemente com a duplicação do trecho contíguo, o que evitaria a configuração de um gargalo na rodovia (pista simples entre trechos duplicados) , até a conclusão do contorno de Rondonópolis, que deveria ser entregue em sete anos a contar do início da concessão (irregularidade 'v') .
Após os apontamentos do Tribunal acerca da insubsistência da motivação apresentada para a inclusão das obras no trecho 2,3 km, a ANTT concluiu pela exclusão dos investimentos, no valor de R$ 16,1 milhões, do contrato de concessão, o que ocorreu a partir da edição da Resolução 5.411 (peça 70) , de 31/8/2017.
Similarmente às demais intervenções tratadas nesta instrução, os valores envolvidos na duplicação do trecho 2,3 km e na implantação de vias marginais não foram obtidos de projetos executivos avaliados e aprovados pela ANTT, como preveem os normativos aplicáveis, mas apurados com base em CMG, parâmetro utilizado para fins de planejamento, mas incompatível com a definição do valor global de obras e serviços (irregularidade 'ii') .
Os valores obtidos de forma paramétrica, sem os respectivos projetos, resultaram em um incremento tarifário de 0,86%, o que corresponde a um percentual quatro vezes maior do que aquele que seria descontado da tarifa (fator D) caso a empresa deixasse de entregar 2,3 km de duplicação de pista principal e 2,3 km de vias marginais (irregularidade 'iii') .
Insta notar que os usuários foram afetados pelo incremento de 0,86% na tarifa de pedágio, relacionado à duplicação do trecho 2,3 km, desde o início da cobrança até a edição da Resolução 5.411/2017, após os questionamentos do Tribunal nesta representação (caso contrário, ainda estariam pagando por obras que jamais foram feitas) .
Assim sendo, cabe determinar a anulação das cláusulas contratuais que versam sobre as obras de duplicação do trecho 2,3 km e da Resolução ANTT nº 4.407/2014, sem prejuízo da realização das audiências dos responsáveis pelas irregularidades relacionadas ao segmento em tela.
Estimativa dos valores pagos irregularmente pelos usuários
Conforme indicado na instrução inicial, as obras tratadas nesta instrução incrementaram em cerca de 15% as tarifas praticadas pela concessionária desde o início da cobrança de pedágio, em 6/9/2015 (peça 28, p. 24) : 
142. O contrato de concessão celebrado com a CRO há menos de três anos já recebeu inclusões de obras que representam 45,074% da tarifa básica de pedágio, conforme quadro abaixo. Desse total, 15,564 % (itens A.2 a A.7) foram acrescidos à tarifa desde o início da cobrança de pedágio na rodovia, em 6/9/2015.

Como as receitas de pedágio da CRO foram de R$ 130 milhões em 2015 (setembro a dezembro) , de R$ 381 milhões em 2016 (janeiro a dezembro) , de R$ 400 milhões em 2017 (janeiro a dezembro) e de R$ 196 milhões em 2018 (janeiro a junho) , estima-se que a concessionária tenha obtido receitas adicionais de aproximadamente R$ 166 milhões (0,15 * R$ 1.107 milhões) , desde o início da cobrança de pedágio, em razão das inclusões de obras tratadas nesta instrução, sem comprovação efetiva de contraprestação (encargo) compatível com o bônus tarifário recebido.
10.	Diante dessas conclusões, a unidade técnica especializada propõe determinar à ANTT que, no prazo de 15 dias, adote as providências necessárias para:
	a.1 - anulação da Resolução ANTT nº 4.407, de 11/9/2014, em razão da insubsistência da motivação apresentada (art. 2º e 50, da Lei 9.784/1999) ; da inexistência de projetos das intervenções (art. 6º, inciso X, art. 7º, art. 124, todos da Lei 8.666/1993; art. 14, art. 22, da Resolução ANTT 1.187/2005; art. 3º, da Resolução ANTT 3.651/2011) e dos indícios de superestimativa dos investimentos (art. 9º, § 4º, da Lei 8.987/1995; art. 58, inciso I, § 2º, art. 65, inciso II, alínea 'd', art. 124, todos da Lei 8.666/1993) para o trecho 2,3 km (km 117,6 ao 119,9) ;
	a.2 - anulação dos dispositivos da Resolução ANTT nº 4.811, de 26/8/2015 (arts. 2º, inciso II; 3º, inciso II; art. 6º, incisos I e II; art. 10; art. 11; art. 12) e do segundo termo aditivo (subcláusula 1.3.1) que cuidam das obras de duplicação do trecho 108,2 km (km 353,5 ao 461,7) , em virtude do desvirtuamento da licitação (art. 37, inciso XXI; art. 175, caput; ambos da Constituição Federal; art. 14, da Lei 8.987/1995; art. 3º, 41, 55, inciso XI, 65, 124, todos da Lei 8.666/93) ; da inexistência de projetos das intervenções (art. 6º, X, art. 7º, art. 124, todos da Lei 8.666/1993; art. 14, art. 22, da Resolução ANTT 1.187/2005; art. 3º, da Resolução ANTT 3.651/2011) e dos indícios de superestimativa dos investimentos (art. 9º, § 4º, da Lei 8.987/1995; art. 58, inciso I, § 2º, art. 65, inciso II, alínea 'd', art. 124, todos da Lei 8.666/1993) ;
a.3 - supressão da tarifa de pedágio dos efeitos financeiros dos investimentos na recuperação do trecho 108,2 km (km 130,2 - 261,9 e km 278,9 - 321,3) em razão da inexistência de projetos das intervenções (art. 6º, inciso X, art. 7º, art. 124, todos da Lei 8.666/1993; art. 14, art. 22, da Resolução ANTT 1.187/2005; art. 3º, da Resolução ANTT 3.651/2011) e dos indícios de superestimativa dos investimentos (art. 9º, § 4º, da Lei 8.987/1995; art. 58, inciso I, § 2º, art. 65, inciso II, alínea 'd', art. 124, todos da Lei 8.666/1993) até que os encargos efetivamente incorridos pela concessionária sejam devidamente avaliados, a partir de projetos aprovados pela ANTT, cuja implantação seja atestada em campo;
a.4 - supressão da tarifa de pedágio dos efeitos financeiros dos investimentos no trecho 174,1 km (km 130,2 - 261,9 e km 278,9 - 321,3) em razão da inexistência de projetos das intervenções (art. 6º, inciso X, art. 7º, art. 124, todos da Lei 8.666/1993; art. 14, art. 22, da Resolução ANTT 1.187/2005; art. 3º, da Resolução ANTT 3.651/2011) e dos indícios de superestimativa dos investimentos (art. 9º, § 4º, da Lei 8.987/1995; art. 58, inciso I, § 2º, art. 65, inciso II, alínea 'd', art. 124, todos da Lei 8.666/1993) até que os encargos, eventualmente incorridos pela concessionária, sejam devidamente avaliados, a partir de projetos aprovados pela ANTT, cuja implantação seja atestada em campo e confrontada com os serviços prestados, em duplicidade no trecho, pelo Dnit, mediante fiscalização conjunta da ANTT e do Dnit;
	a.5 - supressão da tarifa de pedágio dos efeitos financeiros dos investimentos nas travessias urbanas de Nova Mutum (km 592,9 - 600,7) ; Rondonópolis (km 125,2 - 130,2) e Sorriso (746,0 - 760,0) em razão da inexistência de projetos das intervenções (art. 6º, inciso X, art. 7º, art. 124, todos da Lei 8.666/1993; art. 14, art. 22, da Resolução ANTT 1.187/2005; art. 3º, da Resolução ANTT 3.651/2011) e dos indícios de superestimativa dos investimentos (art. 9º, § 4º, da Lei 8.987/1995; art. 58, inciso I, § 2º, art. 65, inciso II, alínea 'd', art. 124, todos da Lei 8.666/1993) até que os encargos efetivamente incorridos pela concessionária sejam devidamente avaliados, a partir de projetos aprovados pela ANTT, cuja implantação seja atestada em campo.
11.	A unidade instrutora também propõe a realização de audiências dos responsáveis para que apresentem razões de justificativa pelas irregularidades apuradas, nos termos descritos na alínea 'b' do tópico Proposta de Encaminhamento constante da instrução de peça 72.
IV
12.	Tendo em vista a possibilidade de que a ANTT já pudesse ter adotado medidas corretivas para saneamento dos problemas apontados nestes autos, entre os quais revogações de suas resoluções e/ou de dispositivos de suas resoluções, determinei a realização de diligência com vistas a levantar se alguma medida promovida pela Agência teve impacto nas conclusões e nos encaminhamentos constantes da instrução de peça 72. Determinei, ainda, que a unidade técnica avaliasse os efeitos de medidas porventura adotadas pela agência reguladora que impactassem nos presentes autos e a necessidade de ajuste da proposta de encaminhamento formulada inicialmente, retornando, posteriormente, o processo ao meu Gabinete após trâmite pelo Ministério Público junto ao TCU (MPjTCU) .
13.	Em cumprimento à diligência determinada, a ANTT, por meio do Despacho SEI 2697990 da Gerência de Fiscalização e Investimentos de Rodovias (GEFIR) (peça 80, p. 1-3) , apresentou as seguintes informações:
13.1.	A Superintendência de Exploração da Infraestrutura Rodoviária (SUINF) estaria adotando como diretriz de sua atividade regulatória a inclusão de novos investimentos nos contratos de concessão apenas nas situações de extrema necessidade técnico-social, o que poderia ser observado nas revisões tarifárias dos últimos anos e na Portaria-ANTT 127/2019;
13.2.	Outra grande evolução regulatória da SUINF teria sido a publicação da Resolução-ANTT 5.859/2019, dispondo sobre o procedimento de inclusão, exclusão, alteração e reprogramação de obras e serviços previstos no Programa de Exploração da Rodovia (PER) no âmbito das revisões quinquenais das concessões de rodovias federais;
13.3.	A Portaria-SUINF 28/2019, com o objetivo de revisar as diretrizes de elaboração de estudos e projetos de rodovias concedidas, traria novo marco regulatório no aspecto de definição da qualidade dos projetos e orçamentos analisados pela área de rodovias;
13.4.	Estaria em andamento na Agência estudo com o objetivo de criar normativo para trazer processo competitivo nos procedimentos das concessionárias para execução de obras que forem incluídas nos contratos de concessão, em vistas de garantir que a obra ou serviço venha a ser reequilibrado com o preço de mercado.
14.	Ao analisar a resposta apresentada pela ANTT, a SeinfraRodoviaAviação entendeu que a Gerência de Fiscalização e Investimentos de Rodovias relatou de forma genérica algumas ações encetadas pela Superintendência de Exploração da Infraestrutura Rodoviária com eventual potencialidade de aprimorar os procedimentos regulatórios para a matéria relacionada ao tema 'Inclusão de Investimentos' no âmbito da Agência e que tais medidas não se referem especificamente às Resoluções ANTT 4.407/2014 e 4.811/2015 ou ao segundo termo aditivo do contrato de concessão em análise, nem anulação de ofício das mencionadas normas, tampouco providências tendentes a suprimir da tarifa básica de pedágio (TBP) os efeitos financeiros dos investimentos irregulares.
15.	Assim, uma vez que as medidas relatadas pela ANTT não afastam as irregularidades verificadas no caso concreto sob exame, a unidade técnica especializada propõe manter intacto o encaminhamento constante de instrução de peça 72.
V
16.	Ao manifestar-se nestes autos, em atendimento ao meu despacho de peça 75, o Ministério Público junto ao TCU, em parecer da lavra do Subprocurador-Geral Paulo Soares Bugarin, concorda com as análises efetuadas pela unidade técnica especializada e com a proposta de audiência dos responsáveis indicados na instrução de peça 72, adicionando ao fundamento da notificação, com relação aos diretores da agência reguladora, a infração aos arts. 20, inciso II, alíneas 'a' e 'b', e 28, inciso I, da Lei 10.233/2001 e às cláusulas 10.5.2 e 22.3.1 (ii) do contrato de concessão da BR-163/MT (peça 2) .
17.	No tocante às determinações propostas pela unidade técnica para que a ANTT adote as providências necessárias no sentido de anular as resoluções que aprovaram revisões da tarifa básica de pedágio da Rodovia BR-163/MT (Resoluções 4.407/2014 e 4.811/2015) e de suprimir da referida tarifa os efeitos financeiros dos investimentos no trecho de 174,1 km, nas travessias urbanas de Nova Mutum, Rondonópolis e Sorriso, e na recuperação do trecho de 108,2 km, o Ministério Público junto ao Tribunal apresenta proposta ligeiramente distinta.
18.	O MPjTCU entende que a anulação das resoluções da ANTT, por se caracterizar eminentemente como decisão definitiva, deverá ocorrer, se for o caso, somente quando do julgamento do mérito do presente processo de representação. 
19.	Contudo, em relação à supressão, da tarifa de pedágio, dos efeitos financeiros decorrentes das alterações do contrato de concessão da BR-163/MT, o Parquet junto ao TCU considerou que estão presentes os elementos que justificam a adoção de medida cautelar nesse sentido (periculum in mora e fumus boni iuris) .
20.	A plausibilidade do direito se encontra demonstrada na análise empreendida pela SeinfraRodoviaAviação (instrução de peça 72) , a qual evidenciou que a inclusão de investimento sem embasamento em projeto de engenharia e orçamento detalhado provocou incremento superestimado da tarifa básica de pedágio. Ademais, considera o MPjTCU que, de acordo com os termos do contrato de concessão da BR-163/MT, o custeio dessas obras nem poderia ter sido repassado aos usuários da rodovia.
21.	No tocante ao perigo da demora, o Parquet considera que tal pressuposto se manifesta em relação aos pagamentos potencialmente indevidos a que estão submetidos os usuários da rodovia. Uma vez incorreta a elevação da tarifa de pedágio em função das alterações ora questionadas, o dano se concretiza a cada passagem de um usuário pelas praças de pedágio. Trata-se, pois, de um dano atual, de ocorrência contínua e de difícil reparação, uma vez que ocorre sobre uma coletividade.
22.	Em fase desses elementos, o MPjTCU propõe que seja determinado cautelarmente à ANTT que adote as providências necessárias para a supressão temporária dos efeitos financeiros das Resoluções 4.407/2014 e 4.811/2015 sobre a tarifa de pedágio da concessão da BR-163/MT, até que haja deliberação definitiva do TCU sobre a regularidade dessas alterações.
VI
23.	Feita essa síntese do caso, PASSO A DECIDIR.
24.	Inicio a minha apreciação elogiando a qualidade do trabalho desenvolvido pela SeinfraRodoviaAviação ao examinar com profundidade as diversas questões tratadas nestes autos. Os indícios de irregularidades apontados, devidamente caracterizados, inclusive com a escorreita rejeição das alegações trazidas tanto pela agência reguladora como pela concessionária, demonstram o zelo e a isenção da unidade técnica especializada no trato da matéria.
25.	Quanto ao mérito, antecipo que acolho integralmente a proposta de audiência dos responsáveis realizada pela SeinfraRodoviaAviação, nos termos constantes da alínea 'b' do tópico Proposta de Encaminhamento da instrução de peça 72, anuída pelo Ministério Público junto ao Tribunal, bem como a proposta de adoção da medida cautelar alvitrada pelo Parquet especializado, adotando as percucientes análises do MPjTCU e da unidade técnica especializada, no que não conflitar com o referido encaminhamento do MPjTCU, como razões de decidir, sem prejuízo de realizar algumas considerações adicionais.
VII
26.	De fato, todos os novos investimentos incluídos na concessão pelos aditivos impugnados tiveram o valor superestimado, de modo que provocaram impacto considerável nas condições efetivas da proposta da concessionária ofertada no leilão. Isso foi propiciado porque a ANTT permitiu a inclusão dessas obras e serviços com base em custos que não foram devidamente apurados, mas estimados com fundamento num parâmetro gerencial do Dnit (Custos Médios Gerenciais - CMG) , ou seja, inclusão de obras e serviço sem que houvesse projeto executivo de engenharia, acompanhado da respectiva planilha orçamentária. 
27.	Em relação a utilização de Custos Médios Gerenciais do Dnit, ressalto que o Tribunal já se posicionou no sentido de que tais custos representam uma ferramenta daquela autarquia de valia para fins de planejamento, mas jamais aplicável à orçamentação de obras, conforme entendimento constante do Voto condutor do Acórdão 1473/2017-TCU-Plenário (TC Processo 012.831/2017-4) :
48. Todavia, importante ressaltar que o Sistema de Custos Rodoviários do Dnit não se confunde com o critério utilizado pela ANTT no caso concreto, baseado no CMG.
49. Conforme esclarecimentos trazidos pelo Dnit acerca do CMG: 'Os custos médios servem de subsídios para avaliação de custos de empreendimentos, em nível de planejamento. Não são, e não devem ser utilizados para orçamento definitivo de obras, na fase de projeto'.
50. Assim, o CMG é obtido a partir de estimativas de projetos típicos de alguns tipos de obras de engenharia rodoviária (como implantação, restauração, etc.) , com custos estimados para o estado de Minas Gerais, a partir de custos unitários de serviços constantes no Sicro.
51. Trata-se de custos utilizados pelo Dnit para fins de planejamento dos seus empreendimentos, e que não guardam qualquer correlação com as obras de manutenção que serão realizadas pela concessionária ao longo da concessão na BR-101/ES/BA.
52. Assim, equivocada é a conclusão da ANTT e da ECO101 que a Resolução 3.651/2011 autorizaria a adoção dos custos médios gerenciais para fins de cálculo do reequilíbrio econômico-financeiro dos contratos de concessão. Nesse aspecto está presente, portanto, uma das bases do fumus boni iuris que fundamenta a determinação cautelar ora questionada. Portanto, ressalta-se que o TCU nunca avalizou a utilização dos custos médios gerenciais do Dnit para o cálculo de revisões tarifárias decorrentes de novos investimentos, muito menos para aquelas situações onde há uma ampliação dos investimentos inicialmente contratados.
28.	Por meio do Acórdão 290/2018-TCU-Plenário, prolatado no mencionado processo (TC Processo 012.831/2017-4) , o Tribunal emitiu determinação à ANTT para que se abstivesse de utilizar os custos médios gerenciais do DNIT como base de cálculo para os valores de investimentos a serem incluídos nos contratos de concessão de rodovias federais, bem como para investimentos já previstos no Plano de Exploração da Rodovia (PER) , em atendimento ao art. 9º, §§ 2º e 4º e art. 10 da Lei 8.987/1995.
29.	Ademais, cumpre aclarar que os valores globais dos investimentos para fins de recomposição das tarifas de pedágio, consoante metodologia do fluxo de caixa marginal, devem ser obtidos a partir das quantidades de serviços obtidas dos projetos executivos e dos respectivos valores de mercado, estimados com base em sistemas referenciais de preços da administração, consoante Resolução ANTT 3.651/2011:
Art. 3º Para fins de determinação dos fluxos dos dispêndios marginais, serão utilizados critérios de mercado para estimar o valor dos investimentos, custos e despesas resultantes do evento que deu causa ao reequilíbrio. (...) 
§ 1º O valor dos investimentos deverá ser proposto pela concessionária, (...) , com utilização do valor constante do Sistema de Custos Rodoviários - SICRO, sob gestão do Departamento Nacional de Infraestrutura de Transportes - DNIT.
30.	Dessa forma, a inclusão de novas obras no contrato de concessão demanda a elaboração de projetos detalhados acompanhados dos respectivos orçamentos, documentos que deverão ser rigorosamente analisados e fiscalizados pelo poder concedente, exigência que não pode ser dispensada (salvo para pequenas intervenções de conservação rodoviária) nem substituída pela utilização de custos médios gerenciais (CMG) , e que não acarreta riscos adicionais por parte do poder concedente ou incompatibilidade técnica com a sistemática de monitoramento dos parâmetros de desempenho.
VIII
31.	Conforme bem registrado tanto pela unidade técnica especializada como pelo MPjTCU, as alterações contratuais impugnadas nestes autos foram aprovadas pela diretoria da ANTT por meio das Resoluções 4.407/2014 e 4.811/2015 (peças 5 e 9) , com apoio nas Notas Técnicas 30/2014, 36 a 38/2015 e 41/2015, todas da Gerência de Engenharia e Investimentos de Rodovias da Superintendência de Exploração da Infraestrutura Rodoviária (Geinv/Suinf) da ANTT (peça 71, p. 1-93) .
32.	Assim, correta a responsabilidade atribuída aos agentes que subscreveram as referidas notas técnicas que recomendavam as alterações (Cristiano Della Giustina, Gerente de Engenharia e Investimentos em Rodovias, e Viviane Esse, Superintendente da Exploração da Infraestrutura Rodoviária) e aos diretores que as aprovaram por meio de reunião de diretoria. Registro que constam das atas das reuniões de diretoria da ANTT, a seguir relacionadas, a aprovação das mencionadas resoluções.
32.1.	Ata da 601ª Reunião de Diretoria da ANTT, ocorrida em 21/9/2014 (peça 71, p. 96-102) : 
Processo nº 50500.133579/2014-37 e 50500.043346/2014-43
Interessado: Concessionária Rota do Oeste - CRO
Assunto: 1ª Revisão Extraordinária da Tarifa Básica de Pedágio
Relator (a) : Diretora Natália Marcassa
Decisão: Conforme Voto DNM - 149/14 a Diretoria Colegiada acolheu a proposição da Diretora Relatora. Por unanimidade, foi aprovada a proposta de Resolução pela aprovação da 1ª Revisão Extraordinária, alterando a Tarifa Básica de Pedágio quilométrica de R$ 0,02638 para R$ 0,02661, com um acréscimo 0,86% (oitenta e seis centésimos por cento) , com efeitos financeiros a partir da data de início da cobrança de pedágio.
Signatário da ata de reunião: Carlos Fernando do Nascimento (CPF: XXX.696.027-XX) , Diretor da ANTT; Jorge Luiz Macedo Bastos (CPF: XXX.486.207-XX) , Diretor-Geral da ANTT, e Natália Marcassa de Souza (CPF: 90.513.838-60) , Diretora da ANTT.
32.2.	Ata da 29ª Reunião Extraordinária de Diretoria da ANTT, ocorrida em 26/8/2015 (peça 71, p. 104) : 
Processos nº s 50500.113656/2015-13, 50500.07435/2014-59, 50500.152387/2015-19, 50500.181607/2015-11, 50500.160855/2015-11, 50500.160850/2015-98, 50500.160865/2015-56 e 50500.132492/2015-23;
Interessado: Concessionária Rota do Oeste - CRO
Assunto: Reajuste, Revisão Extraordinária e início da cobrança da Tarifa Básica de Pedágio da Rodovia BR-163/MT (...) 
Relator: Diretora Sérgio Lobo
Decisão: Conforme Voto DSL - 11/2015 a Diretoria Colegiada acolheu a proposição do Diretor Relator. Por unanimidade, foi aprovada a proposta de Resolução por aprovar a 3ª Revisão Extraordinária, o Reajuste da Tarifa Básica de Pedágio - TBP e o início da cobrança da nas praças P1, P2, P3, P4, P5, P7, P8 e P9 da Concessionária Rota do Oeste - CRO.
Signatário da ata de reunião: Carlos Fernando do Nascimento (CPF: XXX.696.027-XX) , Diretor da ANTT; Jorge Luiz Macedo Bastos (CPF: XXX.486.207-XX) , Diretor-Geral da ANTT; Marcelo Bruto da Costa Correia (CPF: XXX.706.014-XX) , Diretor da ANTT; Marcelo Vinaud Prado (CPF: XXX.360.951-XX) , Diretor da ANTT, e Sérgio de Assis Lobo (CPF: XXX.318.018-XX) , Diretor da ANTT.
33.	Dessa forma, concorreram para o cometimento dos indícios de irregularidade apurados nestes autos a diretoria da ANTT, que aprovou os aditivos questionados, e os pareceristas técnicos que fundamentaram as operações.
34.	Nesse aspecto, conforme bem registrado pelo MPjTCU, cabe salientar que a existência dos pareceres técnicos não se mostra suficiente, no caso concreto, para excluir de antemão a responsabilidade dos diretores. Consta das notas técnicas a ressalva de que a forma de materializar o comando da cláusula de reequilíbrio contratual deveria ser definida pela diretoria, havendo os pareceristas evitado se posicionar claramente sobre esse assunto. Por sua vez, a inclusão de novos investimentos sem projeto de engenharia e com base em custos médios gerenciais foi tratada com dubiedade nesses pareceres, por vezes deixando a conclusão ao arbítrio da instância decisória.
34.	Por outro lado, as notas técnicas não desaprovaram as alterações contratuais, mas ofereceram meios para que elas acontecessem. Assim, a responsabilidade dos pareceristas também não pode ser excluída.
36.	De fato, ao desatender injustificadamente o disposto no contrato de concessão, a ANTT descumpriu um de seus deveres legais, que é de harmonizar os interesses públicos com os das concessionárias e com os dos usuários (art. 20, inciso II, alínea 'b', da Lei 10.233/2001) . No caso, em razão de ineficiência do poder concedente, os usuários da rodovia passaram a suportar o aumento de encargo da concessionária, ou seja, um dos componentes da tríade foi desconsiderado.
37.	Ademais, a incorporação dos novos investimentos mediante incremento da taxa básica de pedágio contraria o princípio da modicidade tarifária, que deve ser perseguido pela ANTT, e, consequentemente, desrespeita ao disposto nos arts. 20, inciso II, alínea 'a', e 28, inciso I, da Lei 10.233/2001.
38.	No contexto do mencionado princípio (modicidade tarifária) e do fato dos usuários da rodovia estarem suportando o aumento de encargo da concessionária, oportuno trazer excerto do voto do eminente Ministro Bruno Dantas que fundamentou o Acórdão 2644/2019-TCU-Plenário (TC Processo 034.032/2017-7 - Representação de autoria do Deputado Federal Nilson Leitão acerca de indícios de irregularidades relacionadas à gestão do contrato de concessão da BR-163/MT) , in verbis:
30.		Contudo, não se pode desconsiderar a natureza personalíssima do pagamento das tarifas pelos usuários que estão utilizando a infraestrutura explorada e os serviços prestados. Embora na perspectiva da concessionária e do regulador a obtenção desse equilíbrio possa ser postergada, no ponto de vista do usuário a situação é completamente distinta, pois esse já pagou tarifa superior à efetivamente devida e, ao menos que ele seja um usuário recorrente da rodovia, inexiste perspectiva de recuperação do seu prejuízo.
31.		Em outras palavras, ao contrário do concessionário, o usuário da rodovia não tem um contrato de longo prazo com o Poder Concedente que lhe assegure a recomposição de seus prejuízos.
32.		Nesse contexto, incumbe à agência reguladora otimizar os seus processos trabalho a fim de dar a resposta adequada aos usuários, à concessionária e ao Poder Concedente. (...) .
39.	Importante destacar que outras irregularidades no contrato de concessão da BR-163/MT foram identificadas pelo TCU no processo TC 034.032/2017. A gravidade das situações enfrentadas no referido processo pode ser avaliada pelas próprias medidas determinadas pelo Tribunal à ANTT, em razão da inexecução das obrigações de investimentos nas 'Obras de Ampliação de Capacidade e Melhorias' previstas no PER: i) promover reequilíbrio econômico-financeiro do contrato de concessão da BR-163/MT em razão da aplicação de descontos tarifários insuficientes nas revisões tarifárias; ii) adotar medidas para executar as garantias de execução do ajuste; iii) adotar medidas para avaliar se o serviço está sendo prestado de forma adequada e eficiente e se a concessionária está cumprindo todas as cláusulas contratuais ou regulamentares concernentes à concessão; e iv) caso a concessionária, no prazo concedido, não corrija eventuais falhas e transgressões relativas à prestação dos serviços identificados pela ANTT ou se configure a hipótese prevista no art. 38, § 1º, inciso IV, da Lei 8.987/1995, instaure, de imediato, o processo administrativo previsto no art. 38, § 2º, assegurando prévio contraditório e a ampla defesa da concessionária, para a eventual declaração de caducidade da concessão.
40.	Compreendo que as irregularidades identificadas nos presentes autos geram injustificado dano ao Erário, no caso, desequilíbrio econômico financeiro do Contrato de Concessão da BR-163/MT, com consequente prejuízo aos usuários da rodovia sob concessão, configuram violação aos conceitos mais elementares de controle e fiscalização de contratos de concessão de rodovias, em especial infração à atribuição de fiscalizar a prestação dos serviços e a manutenção dos bens arrendados, cumprindo e fazendo cumprir as cláusulas e condições avençadas no referido contrato, e caracterizam desrespeito ao próprio contrato celebrado e aos seguintes preceitos legais: arts. 37, inciso XXI, e 175, caput, da Constituição Federal; arts. 20, inciso II, alíneas 'a' e 'b', 24, inciso VIII, e 28, inciso I, da Lei 10.233/2001; arts. 2º e 50 da Lei 9.784/1999; arts. 9º, § 4º, e 14 da Lei 8.987/1995; arts. 3º, 6º, inciso X, 7º, 41, 55, inciso XI, 58, inciso I, § 2º, 65, inciso II, alínea 'd', e 124, da Lei 8.666/1993; arts. 14 e 22 da Resolução ANTT 1.187/2005; e art. 3º, da Resolução ANTT 3.651/2011.
41.	Em linha com o entendimento constante do parecer do MPjTCU, entendo que os elementos constantes dos autos demonstram que há indicação clara das normas potencialmente infringidas e evidências das desconformidades apontadas.
42.	Em relação aos pressupostos necessários para a concessão de medida cautelar, verifico caracterizada a plausibilidade do bom direito, nos termos demostrados nas abrangentes e escorreitas análises realizadas pela unidade técnica especializada (instrução de peça 72) e pelo Ministério Público junto ao Tribunal (peça 84) .
43.	Verifico, também, presente o perigo da demora, posto que os investimentos tratados nestes autos incrementaram em cerca de 15% as tarifas praticadas pela concessionária desde o início da cobrança de pedágio (6/9/2015) , incremento esse que tem sido custeado pelos usuários da rodovia BR-163/MT.
44.	De outra parte, não vislumbro que a adoção da medida cautelar, na forma requerida pelo Parquet junto ao TCU, seja capaz de culminar na ocorrência do perigo da demora reverso, pois o que se busca com a medida acautelatória é justamente o cumprimento das cláusulas do contrato de concessão da BR-163/MT e da própria legislação aplicável às concessões e ao referido contrato celebrado, ou seja, a tal medida busca o reequilíbrio contratual da avença.
45.	Assim, presentes todos os pressupostos necessários, imprescindível se faz determinar a medida cautelar e a realização de oitivas dos interessados, para que se manifestem sobre as irregularidades que fundamentam a concessão da referida medida e sobre os próprios pressupostos da cautelar deferida.
IX
46.	Após o pronunciamento do Ministério Público junto ao TCU (peça 84) , estando os autos em meu gabinete, a Concessionária Rota do Oeste S.A. (CRO) , por meio de seus advogados, acostou aos autos petição requerendo que a medida cautelar proposta pelo MPjTCU seja rejeitada (peça 85) . Em síntese, a concessionária alega: 
47.	que a CRO tem o Processo Arbitral CCI 23960/GSS/PFF em curso contra a ANTT, no qual é discutida, exatamente, a inviabilização da execução dos investimentos previstos para a concessão ante a escassez de recursos causada pela combinação dos efeitos de uma das piores crises econômicas da história brasileira com a falha do Poder Público e dos Bancos Públicos em honrarem os compromissos assumidos durante a fase de licitação;
47.1.	referido processo reconheceu o risco concreto de insolvência da concessionária e, consequentemente, de paralisação das atividades da concessão;
47.2.	atualmente vigora cautelar arbitral que impede reduções tarifárias e aplicação de penalidades relacionadas à execução de investimentos;
47.3.	nítido risco de colapso a ser imposto aos usuários, em conflito com a busca pela eficiência na tutela do interesse público;
47.4.	os principais questionamentos postos tanto pela unidade técnica quanto pelo MPjTCU são de índole formal e referem-se, em especial, aos procedimentos adotados pelos gestores da ANTT para incluir - e remunerar - obras e serviços não executados pelo Dnit no contrato da CRO;
47.5.	inadequação da adoção de medida cautelar com potencial de agravar a situação financeira da concessionária em momento ainda inicial do processo, quando sequer foram apresentados todos os esclarecimentos pertinentes;
47.6.	houve a efetiva execução pela CRO e o aceite da conclusão das obras sem objeções pela ANTT dos investimentos no 'trecho 2,3 km' e no 'trecho 174,1 km', sendo devida a correspondente remuneração à concessionária pelos serviços executados;
47.7.	eventual cautelar que suste os efeitos financeiros dessas obras terá como consequência, tão somente, a geração de insegurança jurídica e o agravamento da escassez de seus recursos;
47.8.	atualmente, o 'trecho 108 km' recebe o trabalho de operação e conserva do pavimento e as inexecuções verificadas pela ANTT naquele trecho já foram objeto de desconto via 'FATOR D', na revisão ordinária/extraordinária realizada em setembro de 2019;
47.9.	as revisões e reajustes periódicos são características de um contrato de longo prazo e caso, ao final deste processo, seja considerado necessário ajustar os valores incluídos no contrato, será possível fazê-lo de forma ordinária, seguindo os procedimentos contratuais padrão, sem a necessidade de uma medida cautelar;
47.10.	caso acatado o pedido cautelar, há verdadeiro perigo da demora reverso para a concessionária, que se encontra em situação de escassez financeira;
47.11.	ser necessário, antes da invalidação de ato ou ajuste, considerar as consequências práticas da invalidação e as demais alternativas aplicáveis (ditames da Lei de Introdução às Normas do Direito Brasileira - LINDB, em especial as diretrizes contidas nos artigos 20 e 21, caput e respectivos parágrafos únicos) ;
47.12.	na hipótese de revogação da tutela de urgência e, consequentemente, de aplicação dos descontos tarifários, com queda imediata de receitas, e incidência das penalidades ora suspensas, a CRO será conduzida em curto intervalo de tempo a situação de insolvência;
47.13.	o TCU considere os efeitos deletérios que a medida cautelar proposta pelo MPjTCU pode causar à concessão, a exemplo do decidido pelo Acórdão 2957/2020-TCU-Plenário (revogação da cautelar que determinava que a ANTT se abstivesse de assinar termo aditivo ao contrato de concessão das rodovias BR-116/376/PR e BR-101/SC com vistas à execução das obras do Trecho Sul A do Contorno Rodoviário de Florianópolis justamente ante as circunstâncias fáticas expostas pela ANTT, que demonstravam que a supressão do suposto sobrepreço alegado pela unidade técnica representava grande impacto para a concessionária e baixa significância para o usuário da rodovia) .
48.	Sobre esse aspecto, considero importante lembrar que, desde a constituição do processo até o término da etapa de instrução, é facultada à parte a juntada de documentos novos. Contudo, terminada essa etapa, com a emissão do parecer conclusivo do titular da unidade técnica, não existe na processualística do Tribunal etapa de contestação da instrução da unidade técnica e tampouco fase processual de réplica do parecer do Ministério Público (v.g. Acórdão 7738/2019-TCU-Segunda Câmara) .
49.	Considerando que, nos termos da jurisprudência pacífica desta Corte, consoante os excertos colhidos da ferramenta de pesquisa 'Jurisprudência Selecionada' disponível no sítio do TCU, a seguir transcritos, documentação apresentada pelos responsáveis após o término da fase de instrução tem natureza jurídica de memoriais, os quais não vinculam a formação do juízo do relator e têm a função de sensibilizar os demais julgadores para o pleito do interessado e esclarecer elementos controvertidos do processo, razão pela qual não servem para a apresentação de novos argumentos ou de pedidos novos ao relator (v.g. Acórdão 801/2017-TCU-Plenário) .
'Após o término da fase de instrução, documentação entregue pelos responsáveis tem natureza jurídica de memorial (art. 160, §§ 1º e 3º, do Regimento Interno do TCU) e, ainda que contenha argumentos inéditos aos autos, não vincula a formação de juízo do relator, podendo este até mesmo não autorizar sua juntada ao processo. Não existe na processualística do Tribunal etapa de contestação da instrução da unidade técnica e tampouco fase processual de réplica do parecer do Ministério Público.' (Acórdão 1171/2018-TCU-Plenário, Relatora: Min. Ana Arraes, e 7.738/2019-2ª Câmara, Relator: Min. Augusto Nardes) ;
'A etapa de instrução processual se encerra no momento em que o titular da unidade técnica emite seu parecer conclusivo. Memoriais podem ser distribuídos aos gabinetes das autoridades após essa etapa, mas não condicionam a avaliação do julgador. Memoriais não se prestam a aditar as razões recursais apresentadas ao órgão judicante no correto momento processual.' (Acórdão 4466/2013-TCU-Segunda Câmara, Relator: Min. José Jorge) ;
'A falta de pronunciamento expresso na deliberação quanto às questões trazidas exclusivamente em memoriais (art. 160, § 3º, do Regimento Interno do TCU) não enseja omissão passível de questionamento mediante embargos de declaração.' (Acórdão 6727/2018-TCU-Primeira Câmara, Relator: Min. Benjamin Zymler) ;
'Não incorre em omissão passível de ensejar o acolhimento de embargos de declaração a decisão que deixa de apreciar questão levantada unicamente em sede de memoriais.' (Acórdão 3340/2015-TCU-Plenário, Relator: Min. Bruno Dantas) .
50.	Em contraponto ao conjunto de alegações apresentados pela CRO, entendo que a medida cautelar proposta pelo Parquet junto ao Tribunal é, neste momento processual, bastante prudente, pois menos rígida que o encaminhamento alvitrado pela SeinfraRodoviaAviação, que já propõe a anulação das resoluções da ANTT que permitiram a inclusão de investimentos sem embasamento em projeto de engenharia e orçamento detalhado, provocando incremento superestimado da TBP, e a própria supressão da tarifa de pedágio dos efeitos financeiros desses investimentos até que os encargos efetivamente incorridos pela concessionária sejam devidamente avaliados, a partir de projetos aprovados pela ANTT, cuja implantação seja atestada em campo. 
51.	Tendo em vista a nova informação prestada pela concessionária de que houve a execução dos investimentos na duplicação, implantação de vias marginais, manutenção e conservação de trecho de 2,3 km (do km 117,6 ao 119,9) da rodovia BR-163/MT (subitem 46.6 deste despacho) , após contato de minha assessoria com a SeinfraRodoviaAviação, fomos informados da Nota Técnica nº 3024/2019/GEFIR/SUINF/DIR, datada de 16/9/2019, que trata de proposta da 4ª Revisão Ordinária e 7ª Revisão Extraordinária da Tarifa Básica de Pedágio da Concessionária Rota do Oeste S.A. (CRO) - Rodovia BR 163/MT - Complementar.
52.	Referida nota informa que o investimento previsto para essas obras é de R$ 5.143.631,11 (data base: maio/2012) e que: '... a análise dos projetos e orçamentos das obras de duplicação do Trecho 2,3 km é de competência da Gerência de Engenharia e Meio Ambiente de Rodovias (GEENG) , e até o momento não houve retorno da mesma em relação à análise de proposta de obras complementares e/ou atualização de orçamentos relativos ao referido trecho dos 2,3 km, dessa forma não é possível dar sequência no processo de inclusão/alteração dos valores no contrato de Concessão, no momento'.
53.	Tendo em vista tais informações, em especial o valor previsto para o investimento, que, pelo menos a princípio, caiu de R$ 16.081.368,23 a preços iniciais (Nota Técnica 30/2014/GEINV/SUINF e Resolução 4.407/2014) para R$ 5.143.631,11 (data base: maio/2012) , e o fato dos projetos e orçamentos estarem sendo analisados no âmbito da ANTT, suficiente, neste momento, solicitar à ANTT que encaminhe, a fim de subsidiar a proposta de mérito a ser elaborada pela SeinfraRodoviaAviação, toda a documentação que embasou a inclusão dos investimentos na duplicação, implantação de vias marginais, manutenção e conservação de trecho de 2,3 km (do km 117,6 ao 119,9) da rodovia BR-163/MT.
54.	Destaco que os apontamentos efetuados pela equipe de fiscalização do Tribunal se mostram suficientemente consistentes para que sejam admitidos nesta representação e justificam a promoção da medida cautelar proposta pelo MPjTCU e as audiência dos responsáveis pelos indícios de irregularidade relatados.
55.	Nesse contexto, considero importante ressaltar que tanto a ANTT como a CRO tiveram oportunidade de se manifestarem sobre os apontamentos da equipe de fiscalização do Tribunal e, de fato, apresentaram suas defesas, as quais não foram suficientes para elidir qualquer das irregularidades apontadas.
56.	Mesmo após a realização de diligências por mim determinadas, as novas informações apresentadas pela ANTT não foram específicas quanto ao caso concreto, não elidiram as irregularidades apontadas e, portanto, não se mostraram eficazes para impactar as conclusões e o encaminhamento alvitrado anteriormente pela unidade técnica especializada.
57.	Registro que as medidas propostas na cautelar buscam suprimir da tarifa de pedágio os efeitos financeiros dos investimentos nas travessias urbanas de Nova Mutum, Rondonópolis e Sorriso, na recuperação do trecho 108,2 km e no trecho 174,1 km, em razão da inexistência de projetos das intervenções e dos indícios de superestimativa dos investimentos até que os encargos efetivamente incorridos pela concessionária sejam devidamente avaliados, a partir de projetos aprovados pela ANTT, cuja implantação seja atestada em campo e, no caso do trecho 174,1 km, ainda confrontada com os serviços prestados, em duplicidade nesse trecho, pelo Dnit, mediante fiscalização conjunta da ANTT e do Dnit.
58.	Assim, de fato, uma vez que o que se pretende nestes autos é buscar o cumprimento das cláusulas constantes do contrato de concessão da BR-163/MT e da própria legislação aplicável às concessões e ao referido contrato celebrado, não procedem as alegações da concessionária no sentido de que cautelar que suste os efeitos financeiros dessas obras terá como consequência, tão somente, a geração de insegurança jurídica e o agravamento da escassez de seus recursos.
59.	Também não prosperam os argumentos relacionados a impedir reduções tarifárias e aplicação de penalidades inerentes à execução de investimentos, pois a cautelar concedida neste despacho objetiva tão somente que os investimentos aditivados ao contrato original e realizados pela concessionária sejam devidamente avaliados e remunerados, a partir de projetos e orçamentos (com base no Sistema de Custos Rodoviários do Dnit - Sicro e não nos Custos Médios Gerenciais do Dnit) aprovados pela ANTT, e cuja implantação seja atestada em campo, ou seja, que tais investimentos considerem os encargos efetivamente incorridos pela concessionária.
60.	No tocante à alegação relacionada ao decidido no Acórdão 2957/2020-TCU-Plenário, entendo que o cerne da questão examinada nos autos em que se proferiu a citada decisão difere do dos presentes autos, pois neste processo sequer se está tratando de infringência ao art. 25 da Resolução ANTT 5.859/2019. Tal resolução, que dispõe sobre o procedimento de inclusão, exclusão, alteração e reprogramação de obras e serviços previstos no Programa de Exploração da Rodovia, no âmbito das revisões quinquenais das concessões de rodovias federais reguladas pela ANTT, estabelece, no essencial (destaques e comentários inseridos) :
Art. 18. A recomposição do equilíbrio econômico-financeiro do contrato, relativa à inclusão de obras e serviços, inclusive os custos relacionados, somente poderá ser realizada na revisão ordinária subsequente à conclusão da obra ou serviço, nos termos de regulamentação específica.
 (...) 
Art. 25. O art. 2º, parágrafo único, da Resolução nº 3.651, de 7 de abril de 2011 ['Aprova a metodologia de recomposição do equilíbrio econômico-financeiro dos contratos de concessão de rodovias federais (...) da 2ª Etapa - Fase I (...) , em decorrência de novos investimentos e serviços'], passa a vigorar com a seguinte redação:
...
'Parágrafo único. A recomposição do equilíbrio econômico-financeiro do contrato, relativa à inclusão de obras e serviços no âmbito de revisão extraordinária, inclusive os custos relacionados, somente poderá ser realizada na revisão ordinária subsequente à conclusão da obra ou serviço.' (NR) 
61.	Nos presentes autos, antes da conclusão das obras e serviços decorrentes dos novos investimentos, os efeitos financeiros desses investimentos já são introduzidos na tarifa básica de pedágio por meio de revisões aprovadas pela ANTT.
62.	Ademais, discordo do sentido que a concessionária pretende dar ao mencionado comando da deliberação ('... revogada cautelar ... justamente ante as circunstâncias fáticas expostas pela ANTT, que demonstravam que a supressão do suposto sobrepreço alegado pela unidade técnica representava grande impacto para a concessionária e baixa significância para o usuário da rodovia ...') . 
63.	De fato, apesar do subitem 9.3 do Acórdão 2957/2020-TCU-Plenário ter revogado a medida cautelar referendada por meio do Acórdão 2112/2020-TCU-Plenário, a qual determinava a ANTT que se abstivesse de assinar termo aditivo ao contrato de concessão das rodovias BR-116/376/PR e BR-101/SC com vistas a execução das obras do Trecho Sul 'A' do Contorno Rodoviária de Florianópolis em valores superiores aos indicados como referência nos presentes autos ou caso já tenha assinado, deixasse de adotar qualquer medida tendente a iniciar a execução dos serviços, até que o Tribunal decidisse sobre o mérito da questão; o subitem 9.4 daquela deliberação (Acórdão 2957/2020-TCU-Plenário) determinou que a ANTT se abstenha de assinar termo aditivo ao contrato de concessão das rodovias BR-116/376/PR e BR-101/SC com vistas a execução das obras do Trecho Sul 'A' do Contorno Rodoviária de Florianópolis, sem que sejam adotadas medidas corretivas, cujo cumprimento será verificado pelo TCU no âmbito do processo de monitoramento.
64.	No caso, as referidas medidas são a correção de vários itens do orçamento utilizado como base para o reequilíbrio do contrato (subitem 9.4.1) , o qual apresenta, segundo avaliação da SeinfraRodoviaAviação após análise das oitivas, sobrepreço de R$ 136.563.993,32 (análise inicial do Tribunal apontou sobrepreço no valor de R$ 203.122.754,88, equivalente a 22,99% do orçamento aprovado pela ANTT) .
65.	Acolhendo Declaração de Voto do Ministro Benjamin Zymler, o relator do processo, Ministro Raimundo Carreiro, incluiu na deliberação determinação à ANTT para que, no âmbito da renegociação a ser realizada com o concessionário em atendimento ao subitem anterior (subitem 9.4 do Acórdão 2957/2020-TCU-Plenário) , realize tratativas com vistas a obter o valor justo dos investimentos, com redução estimada em R$ 136 milhões, nos termos do exame realizado no relatório que fundamenta esta deliberação, apresentando ao TCU, no prazo de 30 (trinta) dias, os resultados obtidos, bem como os cálculos e os fundamentos que embasaram a sua decisão. 
66.	Dessa forma, não procedem os argumentos que buscam correlacionar os presentes autos ao decidido pelo Acórdão 2957/2020-TCU-Plenário.
67.	De fato, no contrato de concessão em análise, assim como no da concessão das rodovias BR-116/376/PR e BR-101/SC (objeto do Acórdão 2957/2020-TCU-Plenário) , apesar da baixíssima execução das obras de duplicação originalmente previstas nesses contratos, constata-se a inclusão de novos investimentos, celebrados invariavelmente em condições favoráveis às concessionárias, os quais são objeto de representações desta Corte de Contas.
68.	Nesse contexto, com vista a evidenciar a realidade das concessões, em especial a objeto dos presentes autos, reporto-me ao Acórdão 2605/2020-TCU-Plenário, proferido na sessão de 30/9/2020 no âmbito do TC Processo 031.985/2016-5, de minha relatoria, que tratou de representação a respeito de possíveis irregularidades ocorridas na ANTT na condução das concessões rodoviárias do Programa de Concessões de Rodovias Federais (Procrofe) , notadamente o desempenho insatisfatório das concessionárias na execução de investimentos originalmente previstos e a inclusão indiscriminada de novos investimentos nos contratos. Destaco, da referida deliberação, as seguintes informações:
68.1	Nos contratos da 3ª Etapa do Procrofe, após os 5 primeiros anos, prazo determinado para a conclusão da maior parte das obras de ampliação de capacidade, verificou-se que: i) dos 3.737,8 km de duplicação contratados para serem executados até abril de 2019, somente 595 km haviam sido concluídos, ou seja, apenas 20,8% do total; ii) as obras de faixas adicionais (109 km previstos) sequer foram iniciadas à época da fiscalização; e iii) dos 308 km de vias marginais previstos para já estarem disponíveis aos usuários, 95% ainda não haviam sido executados.
68.2	A CRO está entre as concessionárias mais inadimplentes no quesito obras de duplicação, pois dos 453,6 km a duplicar, executou apenas 116,2 km, ou seja, não executou 337,4 km.
68.3	Os atrasos na consecução de tais investimentos beneficiam diretamente as concessionárias, na medida em que contribuem para aumentar seu fluxo de caixa, em detrimento da sociedade, que é obrigada a utilizar a rodovia em condições aquém das previstas, o que traz como reflexo maiores índices de acidentes, inclusive com perdas de vidas humanas, além de maiores custos logísticos.
68.4	Apesar do alto índice de inexecução contratual, o que em tese deveria diminuir a tarifa básica de pedágio, constata-se o crescimento da TBP, decorrente, em parte, da inclusão de novos investimentos nos contratos. No caso da CRO, apesar da alta inadimplência em suas obrigações contratuais de investimentos, a TBP original passou de 2,63 para 3,30 (crescimento de 42%) .
68.5	Tal expansão das tarifas básicas, a despeito dos graves descumprimentos contratuais, é um indicativo de desequilíbrio econômico-financeiro em desfavor do usuário, ainda que se leve em conta eventuais novos serviços incluídos após a assinatura do contrato. 
68.6	O fato de a ANTT ter como prática aplicar os efeitos financeiros da inclusão de novas obras logo após a sua aprovação intensifica ainda mais a atratividade desses pleitos, pois não há qualquer condição imposta às concessionárias (conclusão ou início das obras) para que se iniciem os pagamentos pela via do aumento tarifário.
68.7	Por outro lado, o tráfego observado na concessionária CRO ficou 18,3% acima do projetado entre os anos de 2016 a 2018 (Excedente de Tráfego Real frente ao Tráfego Estimado no EVTEA) .
69.	Diante desses conjunto de elementos (baixa execução do investimentos previstos contratualmente, inserção de novos investimentos em condições favoráveis à concessionária e tráfego observado acima do estimado no EVTEA) , entendo que não devem prosperar os argumentos trazidos pela CRO no sentido de que há verdadeiro perigo da demora reverso para a concessionária, que se encontra em situação de escassez financeira.
70.	No tocante aos mencionados ditames da Lei de Introdução às Normas do Direito Brasileira - LINDB, em especial as diretrizes contidas nos artigos 20 e 21, caput e respectivos parágrafos únicos, pondero que, conforme já expresso, o que se busca nestes autos é o próprio cumprimento do contrato de concessão firmado, e, por conseguinte, expurgar da tarifa de pedágio incrementos que, contratualmente, não deveriam sequer terem sido incluídos na TBP, os quais oneram indevidamente os usuários da rodovia.
71.	Pondero, também, que inexistem nos autos circunstâncias atenuantes ou mesmo antecedentes que possam modificar medida cautelar que ora aplico, a qual busca apenas o adequado cumprimento contratual, pois, como visto, tratando-se de contrato de concessão rodoviária, não se pode desconsiderar a natureza personalíssima do pagamento indevido de tarifas pelos usuários que estão utilizando a infraestrutura explorada e os serviços prestados, e, ainda, a obrigação da agência reguladora otimizar os seus processos trabalho a fim de dar resposta adequada aos usuários, à concessionária e ao Poder Concedente.
72.	Assim, entendo que os dispositivos incluídos na LINDB não afastam a adoção da medida cautelar neste momento processual para o presente caso concreto e, também, a realização de audiências dos gestores da ANTT responsabilizado nestes autos.
73.	Apesar do referido entendimento desta Corte de Contas acerca da apresentação de documentação após a fase de instrução e parecer do MPjTCU, deixo registrado que os assuntos tratados na peça 84 foram por mim analisados e considerados insuficientes para alterarem meu juízo sobre as medidas que determino neste despacho.
X
74.	Por fim, pelo conteúdo esclarecedor e conectado ao que se avalia nestes autos, transcrevo trecho do Voto da Ministra Ana Arraes que embasou o Acórdão 1704/2018-TCU-Plenário:
7.		Espera-se das agências reguladoras atuação forte e atenta a sua área de controle, para garantir adequada prestação dos serviços, assim entendidos, nos termos da lei, aqueles que satisfazem condições de regularidade, continuidade, eficiência, segurança, atualidade, generalidade, cortesia na sua prestação e modicidade das tarifas. Nesse contexto, está incluída a obrigação de atuar para mitigar riscos de abuso de poder econômico, ofensas à concorrência e aumentos arbitrários de lucros, formas de abuso bem caracterizadas pela Constituição Federal no § 4º de seu art. 173.
8.		A este Tribunal não cabe papel de defensor de interesses de quaisquer dos grupos em disputa. Sua atuação se pauta na defesa da estabilidade de regras, na observância do cumprimento de contratos e na eficiência do jogo regulatório. Reiteradas discussões travadas em outros julgados do TCU deixam assente esse posicionamento, entre os quais destaco os acórdãos 1.756/2004, 1.369/2006, 620/2008 e 2.010/2013, todos do Plenário.
 (...) 
62.		Neste ponto, destaco a necessidade de atuação do TCU, já mencionada no início deste voto. Em típica fiscalização de segunda ordem, é dever do Tribunal identificar se as agências estão a cumprir adequadamente seus objetivos institucionais, entre os quais o de fiscalizar e regular as atividades sob sua esfera de competência.
 (...) 
86.		Todavia, discricionariedade não significa arbitrariedade, e atos emanados da Agência podem vir a ser corrigidos por determinação deste Tribunal quando identificado qualquer desvio em relação a preceitos legais aplicáveis, ou mesmo omissão no tratamento concedido à matéria sob sua tutela. Nesse sentido dispõem os acórdãos 2.121/2017, 644/2016, 402/2013, 2.302/2012, 1.201/2009 e 715/2008, todos do Plenário. (grifos acrescidos) .
XI
75.	Ante o exposto, e forte nos elementos trazidos aos autos:
76.	DETERMINO CAUTELARMENTE, com fundamento no art. 276, caput, do Regimento Interno do TCU, que a Agência Nacional de Transportes Terrestres (ANTT) :
76.1.	suprima da tarifa de pedágio os efeitos financeiros dos investimentos na recuperação do trecho 108,2 km (km 130,2 - 261,9 e km 278,9 - 321,3) em razão da inexistência de projetos das intervenções (arts. 6º, inciso X, 7º e 124 da Lei 8.666/1993; arts. 14 e 22 da Resolução ANTT 1.187/2005; art. 3º da Resolução ANTT 3.651/2011) e dos indícios de superestimativa dos investimentos (art. 9º, § 4º, da Lei 8.987/1995; arts. 58, inciso I, § 2º, 65, inciso II, alínea 'd', e 124 da Lei 8.666/1993; arts. 20, inciso II, alíneas 'a' e 'b', e 28, inciso I, da Lei 10.233/2001; cláusulas 10.5.2 e 22.3.1 (ii) do contrato de concessão da BR-163/MT) até que os encargos efetivamente incorridos pela concessionária sejam devidamente avaliados, a partir de projetos aprovados pela ANTT, cuja implantação seja atestada em campo;
76.2.	suprima da tarifa de pedágio os efeitos financeiros dos investimentos no trecho 174,1 km (km 130,2 - 261,9 e km 278,9 - 321,3) em razão da inexistência de projetos das intervenções (arts. 6º, inciso X, 7º e 124 da Lei 8.666/1993; arts. 14 e 22 da Resolução ANTT 1.187/2005; art. 3º da Resolução ANTT 3.651/2011) e dos indícios de superestimativa dos investimentos (art. 9º, § 4º, da Lei 8.987/1995; arts. 58, inciso I, § 2º, 65, inciso II, alínea 'd', e 124 da Lei 8.666/1993; arts. 20, inciso II, alíneas 'a' e 'b', e 28, inciso I, da Lei 10.233/2001; cláusulas 10.5.2 e 22.3.1 (ii) do contrato de concessão da BR-163/MT) até que os encargos, eventualmente incorridos pela concessionária, sejam devidamente avaliados, a partir de projetos aprovados pela ANTT, cuja implantação seja atestada em campo e confrontada com os serviços prestados, em duplicidade no trecho, pelo Dnit, mediante fiscalização conjunta da ANTT e do Dnit;
76.3.	suprima da tarifa de pedágio os efeitos financeiros dos investimentos nas travessias urbanas de Nova Mutum (km 592,9 - 600,7) ; Rondonópolis (km 125,2 - 130,2) e Sorriso (746,0 - 760,0) em razão da inexistência de projetos das intervenções (arts. 6º, inciso X, 7º, e 124 da Lei 8.666/1993; arts. 14 e 22 da Resolução ANTT 1.187/2005; art. 3º da Resolução ANTT 3.651/2011) e dos indícios de superestimativa dos investimentos (art. 9º, § 4º, da Lei 8.987/1995; arts. 58, inciso I, § 2º, 65, inciso II, alínea 'd', e 124 da Lei 8.666/1993; arts. 20, inciso II, alíneas 'a' e 'b', e 28, inciso I, da Lei 10.233/2001; cláusulas 10.5.2 e 22.3.1 (ii) do contrato de concessão da BR-163/MT) até que os encargos efetivamente incorridos pela concessionária sejam devidamente avaliados, a partir de projetos aprovados pela ANTT, cuja implantação seja atestada em campo;
77.	DETERMINO, com fundamento no art. 276, § 3º, do Regimento Interno do TCU, a oitiva da Agência Nacional de Transportes Terrestres (ANTT) , para que, no prazo de quinze dias, manifeste-se sobre as irregularidades que fundamentam a medida cautelar deferida, assim como sobre os pressupostos de tal medida;
78.	DETERMINO, com fundamento no art. 276, § 3º, do Regimento Interno do TCU, a oitiva da Concessionária Rota do Oeste S.A. (CRO) , para que, no prazo de quinze dias, manifeste-se, caso queira, sobre as irregularidades que fundamentam a medida cautelar deferida, assim como sobre os pressupostos de tal medida;
79.	DETERMINO, com fundamento no art. 250, inciso IV, c/c o art. 237, parágrafo único, do Regimento Interno do TCU, a realização de audiência dos responsáveis elencados a seguir, para que, no prazo de quinze dias, apresentem razões de justificativa pelas irregularidades indicadas:
79.1.	Cristiano Della Giustina (CPF: XXX.329.220-XX) - Gerente de Engenharia e Investimentos de Rodovias da ANTT e Viviane Esse (CPF: XXX.461.918-XX) - Superintendente da Exploração da Infraestrutura Rodoviária da ANTT por terem subscrito as Notas Técnicas 030/2014/GEINV/SUINF (trecho 2,3 km) ; 036/2015/GEINV/SUINF (travessia urbana de Sorriso) , 037/2015/GEINV/SUINF (travessia urbana de Nova Mutum) ; 038/2015/GEINV/SUINF (travessia urbana de Rondonópolis) ; 041/2015/GEINV/SUINF (trechos 108,2 km e 174,1 km) , as quais possibilitaram as seguintes ocorrências:
79.1.1.	insuficiência de motivação para a inclusão e permanência de novos investimentos (art. 2º da Lei 9.784/1999) para o segmento de 2,3 km (km 117,6 - 199,9) ;
79.1.2.	inclusão de obras sem os respectivos projetos de engenharia (arts. 6º, inciso X, 7º e 124 da Lei 8.666/1993; arts. 14 e 22 da Resolução ANTT 1.187/2005; art. 3º da Resolução ANTT 3.651/2011) , para os seguintes segmentos: 108,2 km (km 353,50 - 461,70) ; 174,1 km (km 130,2 - 261,9 e km 278,9 - 321,3) ; travessia urbana de Nova Mutum (km 592,9 - 600,7) ; travessia urbana de Sorriso (km 746,0 - 760,0) ; travessia urbana de Rondonópolis (km 125,2 - 130,2) ; 2,3 km (km 117,6 - 119,9) ;
79.1.3.	superestimativa dos novos investimentos (art. 9º, § 4º, da Lei 8.987/1995; arts. 58, inciso I, § 2º, 65, inciso II, alínea 'd', e 124 da Lei 8.666/1993) para os seguintes segmentos: 108,2 km (km 353,50 - 461,70) ; 174,1 km (km 130,2 - 261,9 e km 278,9 - 321,3) ; travessia urbana de Nova Mutum (km 592,9 - 600,7) ; travessia urbana de Sorriso (km 746,0 - 760,0) ; travessia urbana de Rondonópolis (km 125,2 - 130,2) ; 2,3 km (km 117,6 - 119,9) ;
79.1.4.	desvirtuamento da licitação (arts. 37, inciso XXI, e 175, caput, da Constituição Federal; art. 14 da Lei 8.987/1995; arts. 3º, 41, 55, inciso XI, 65 e 124 da Lei 8.666/1993) para o segmento 108,2 km (km 353,50 - 461,70) ;
79.1.5.	inclusão de serviços em duplicidade com obrigações estabelecidas contratualmente, acarretando desequilíbrio econômico-financeiro da avença em desfavor do usuário (art. 9º da Lei 8.987/1995) para os seguintes segmentos: travessia urbana de Nova Mutum (km 592,9 - 600,7) ; travessia urbana de Sorriso (km 746,0 - 760,0) ; travessia urbana de Rondonópolis (km 125,2 - 130,2) ;
79.2.	Carlos Fernando do Nascimento (CPF: XXX.696.027-XX) , Diretor da ANTT; Jorge Luiz Macedo Bastos (CPF: XXX.486.207-XX) , Diretor-Geral da ANTT e Natália Marcassa de Souza (CPF: 90.513.838-60) , Diretora da ANTT, por terem aprovado a Resolução ANTT nº 4.407, de 11/9/2014, a qual viabilizou as seguintes ocorrências para o segmento 2,3 km (117,6 ao 119,9) :
79.2.1.	insuficiência de motivação para a inclusão e permanência de novos investimentos (art. 2º da Lei 9.784/1999) ;
79.2.2.	inclusão de obras sem os respectivos projetos de engenharia (arts. 6º, inciso X, 7º e 124 da Lei 8.666/1993; arts. 14 e 22 da Resolução ANTT 1.187/2005; art. 3º da Resolução ANTT 3.651/2011) ;
79.2.3.	superestimativa dos novos investimentos (art. 9º, § 4º, da Lei 8.987/1995; arts. 58, inciso I, § 2º, 65, inciso II, alínea 'd', e 124 da Lei 8.666/1993; arts. 20, inciso II, alíneas 'a' e 'b', e 28, inciso I, da Lei 10.233/2001; cláusulas 10.5.2 e 22.3.1 (ii) do contrato de concessão da BR-163/MT) ;
79.3.	Carlos Fernando do Nascimento (CPF: XXX.696.027-XX) , Diretor da ANTT; Jorge Luiz Macedo Bastos (CPF: XXX.486.207-XX) , Diretor-Geral da ANTT; Marcelo Bruto da Costa Correia (CPF: XXX.706.014-XX) , Diretor da ANTT; Marcelo Vinaud Prado (CPF: XXX.360.951-XX) , Diretor da ANTT e Sérgio de Assis Lobo (CPF: XXX.318.018-XX) , Diretor da ANTT, por terem aprovado a Resolução ANTT nº 4.811, de 26/8/2015, a qual viabilizou as seguintes ocorrências:
79.3.1.	inclusão de obras sem os respectivos projetos de engenharia (arts. 6º, inciso X, 7º e 124 da Lei 8.666/1993; arts. 14 e 22 da Resolução ANTT 1.187/2005; art. 3º da Resolução ANTT 3.651/2011) , para os seguintes segmentos: 108,2 km (km 353,50 - 461,70) ; 174,1 km (km 130,2 - 261,9 e km 278,9 - 321,3) ; travessia urbana de Nova Mutum (km 592,9 - 600,7) ; travessia urbana de Sorriso (km 746,0 - 760,0) ; travessia urbana de Rondonópolis (km 125,2 - 130,2) ;
79.3.2.	superestimativa dos novos investimentos (art. 9º, § 4º, da Lei 8.987/1995; arts. 58, inciso I, § 2º, 65, inciso II, alínea 'd', e 124 da Lei 8.666/1993; arts. 20, inciso II, alíneas 'a' e 'b', e 28, inciso I, da Lei 10.233/2001; cláusulas 10.5.2 e 22.3.1 (ii) do contrato de concessão da BR-163/MT) para os seguintes segmentos: 108,2 km (km 353,50 - 461,70) ; 174,1 km (km 130,2 - 261,9 e km 278,9 - 321,3) ; travessia urbana de Nova Mutum (km 592,9 - 600,7) ; travessia urbana de Sorriso (km 746,0 - 760,0) ; travessia urbana de Rondonópolis (km 125,2 - 130,2) ;
79.3.3.	desvirtuamento da licitação (arts. 37, inciso XXI, e 175, caput, da Constituição Federal; art. 14 da Lei 8.987/1995; arts. 3º, 41, 55, inciso XI, 65 e 124 da Lei 8.666/1993) para o segmento 108,2 km (km 353,50 - 461,70) ;
79.3.4.	inclusão de serviços em duplicidade com obrigações estabelecidas contratualmente, acarretando desequilíbrio econômico-financeiro da avença em desfavor do usuário (art. 9º da Lei 8.987/1995) para os seguintes segmentos: travessia urbana de Nova Mutum (km 592,9 - 600,7) ; travessia urbana de Sorriso (km 746,0 - 760,0) ; travessia urbana de Rondonópolis (km 125,2 - 130,2) .
80.	DETERMINO, com fundamento no art. 157 do Regimento Interno do TCU, a realização diligência à Agência Nacional de Transportes Terrestres (ANTT) , para que, no prazo de quinze dias, encaminhe ao Tribunal toda a documentação que embasou a inclusão dos investimentos na duplicação, implantação de vias marginais, manutenção e conservação de trecho de 2,3 km (do km 117,6 ao 119,9) da rodovia BR-163/MT.
81.	DETERMINO o envio de cópia deste despacho, das instruções da SeinfraRodoviaAviação de peças 72 e 82 e do Parecer do Ministério Público junto ao TCU de peça 84 à Agência Nacional de Transportes Terrestres (ANTT) e à Concessionária Rota do Oeste S.A. (CRO) , de maneira a embasar as respostas às oitivas e às audiências.
	À SeinfraRodoviaAviação, para adoção das providências a seu cargo." (grifos no original) .
	É o Relatório.

8.1. Débora Goelzer Fraga e outros, representando Agência Nacional de Transportes Terrestres.
8.2. Carolina de Arruda Tassell (21.353/OAB-PE) e outros, representando Concessionaria Rota do Oeste S.A.

Subprocurador-Geral Paulo Soares Bugarin.

REPRESENTAÇÃO. ANTT. CONTRATO DE CONCESSÃO BR-163/MT. INDÍCIOS DE IRREGULARIDADES NA INCLUSÃO DE NOVAS OBRAS E SERVIÇOS NO CONTRATO DE CONCESSÃO. OITIVAS. ANÁLISE DAS MANIFESTAÇÕES APRESENTADAS. VALORES SUPERESTIMADOS DOS NOVOS INVESTIMENTOS. PRESENÇA DO PERICULUM IN MORA E DO FUMUS BONI IURIS. CONCESSÃO DE MEDIDA CAUTELAR, PARA SUPRIMIR DA TARIFA DE PEDÁGIO OS EFEITOS FINANCEIROS DOS NOVOS INVESTIMENTOS ATÉ QUE OS ENCARGOS EFETIVAMENTE INCORRIDOS PELA CONCESSIONÁRIA SEJAM DEVIDAMENTE AVALIADOS. DETERMINAÇÕES. OITIVA DA ANTT E DA CONCESSIONÁRIA. DILIGÊNCIA. AUDIÊNCIAS. SUBMISSÃO DO FEITO AO PLENÁRIO PARA RATIFICAÇÃO DA MEDIDA ACAUTELATÓRIA. CIÊNCIA.

REPRESENTAÇÃO (REPR)

Secretaria de Fiscalização de Infraestrutura Rodoviária e de Aviação Civil (SeinfraRod).

Trata-se de representação formulada por equipe de fiscalização da Secretaria de Fiscalização de Infraestrutura Rodoviária e de Aviação Civil do TCU (SeinfraRodoviaAviação) acerca de indícios de irregularidade na alteração contratual para inclusão de novas obras e serviços no contrato de concessão da BR-163/MT, o qual se originou do Edital 3/2013 e foi firmado pela Agência Nacional de Transportes Terrestres (ANTT) com a Concessionária Rota do Oeste S.A. (CRO) .
2.	Conforme despacho transcrito no relatório precedente, assinado em 1º de dezembro de 2020 (peça 88) , acolhi a medida cautelar alvitrada nos presentes autos pelo representante do Ministério Público junto ao TCU, Subprocurador-Geral Paulo Soares Bugarin, e determinei, com fundamento no art. 276, caput, do Regimento Interno do TCU, que a Agência Nacional de Transportes Terrestres (ANTT) suprimisse da tarifa de pedágio os efeitos financeiros dos seguintes investimentos: i) recuperação do trecho 108,2 km (km 130,2 - 261,9 e km 278,9 - 321,3) ; ii) o trecho 174,1 km (km 130,2 - 261,9 e km 278,9 - 321,3) ; e iii) travessias urbanas de Nova Mutum (km 592,9 - 600,7) ; Rondonópolis (km 125,2 - 130,2) e Sorriso (746,0 - 760,0) ; até que os encargos efetivamente incorridos pela concessionária sejam devidamente avaliados, a partir de projetos aprovados pela ANTT, cuja implantação seja atestada em campo.
3.	Determinei, também, outras medidas acessórias, entre as quais oitivas da ANTT e da Concessionária Rota do Oeste S.A. (CRO) , audiência dos responsáveis elencados no item 79 do despacho de peça 88, reproduzido no relatório precedente, e diligência.
4.	Os fundamentos da decisão acautelatória, apoiados nas razões apresentadas pelo Parquet junto ao Tribunal e, também, no escorreito exame técnico realizado pela Secretaria de Fiscalização de Infraestrutura Rodoviária e de Aviação Civil (SeinfraRodoviaAviação) , com minhas ponderações acerca dos pontos que considerei mais relevantes, foram devidamente transcritos no Relatório que integra o presente Acórdão, o que dispensa reprisá-los no presente Voto.
5.	Diante disso, em observância ao art. 276, § 1º, do Regimento Interno do TCU, submeto a este Plenário, para referendo, a medida cautelar em comento, adotada, como disse, em 1º de dezembro último, juntamente com as outras medidas constantes do despacho de peça 88.
	Ante o exposto, VOTO por que seja adotada a decisão que ora submeto à apreciação deste Colegiado
TCU, Sala das Sessões Ministro Luciano Brandão Alves de Souza, em 2 de dezembro de 2020.
Ministro JOÃO AUGUSTO RIBEIRO NARDES
Relator